【裁判字號】    99,抗,1448
【裁判日期】    990923
【裁判案由】    返還土地
【裁判全文】
臺灣高等法院民事裁定                  99年度抗字第1448號
抗  告  人  乙○○○
            丙○○○
            丁○○
            戊○○
相  對  人  己○○
            甲○○
            庚○○
上列當事人間返還土地事件，抗告人對於中華民國99年9月7日臺
灣板橋地方法院93年度重訴字第164號裁定提起抗告，本院裁定
如下：
    主      文
原裁定廢棄。
    理      由
一、本件抗告意旨略以：伊等為被繼承人陳得源之繼承人，陳得
    源於民國90年12月30日病故，伊等於處理陳得源之遺產時，
    赫然發現陳得源所有坐落臺北縣三重市三重埔長泰小段266
    之23地號、同縣市○○○段1之18地號、同縣市○○○○段
    243之22、63之12、64之19等地號土地（下稱系爭土地），
    於陳得源晚年眼盲肢障，無法親為處理財務時，遭相對人等
    通謀虛偽意思表示以買賣為由移轉登記予相對人等，不法侵
    害伊等之權益，乃訴請相對人等應返還系爭土地，並提出刑
    事偽造文書之告訴。因系爭土地應否返還之私法上權義關係
    ，繫諸於該刑事案件判決之結果，是以伊等與相對人等於本
    件訴訟繫屬中，曾兩次合意停止訴訟，嗣經原法院依民事訴
    訟法第183條規定裁定停止訴訟程序。該刑事案件雖業經原
    法院刑事庭94年度訴字第2249號（下稱第一審刑事判決）及
    本院刑事庭96年度上訴字第3964號（下稱第二審刑事判決）
    判決，惟該第一審刑事判決認陳得源係為逃漏鉅額遺產稅，
    因而隱匿遺產，相對人等與陳得源為共犯，故涉有偽造文書
    罪嫌，即系爭土地仍為陳得源所有；第二審刑事判決則認陳
    得源將系爭土地贈與訴外人陳國明，為逃漏鉅額贈與稅，與
    相對人等共謀為假買賣，即系爭土地已為訴外人陳國明所有
    ，並非遺產，兩判決結果對於事實之認定顯然歧異，致系爭
    土地之私權關係不同，伊等對第二審判決不服，已上訴第三
    審審理中，該刑事判決尚未確定。兩造既曾兩次合意停止訴
    訟程序，原法院亦認該刑事判決確有影響於本件訴訟之裁判
    ，並依民事訴訟法第183條規定裁定停止訴訟程序，則本件
    民事訴訟程序於該刑事案件解決前，自應繼續停止訴訟程序
    ，原法院遽以本件訴訟已無裁定停止之必要，而撤銷停止訴
    訟程序之裁定，即有未洽，爰提起抗告等語。
二、按停止訴訟程序之裁定，法院得依聲請或依職權撤銷之，固
    為民事訴訟法第186條所明定。惟按民事訴訟法第183條所謂
    訴訟中有犯罪嫌疑牽涉其裁判者，法院得在刑事訴訟終結前
    ，以裁定停止訴訟程序，係指該犯罪嫌疑，確有影響於民事
    訴訟之裁判，非俟刑事訴訟解決，其民事訴訟即無由或難於
    判斷者而言（最高法院19年抗字第560號判例、78年度台抗
    字第346號裁判要旨參照）。準此，法院對於停止訴訟程序
    之裁定，固有依職權撤銷之裁量權限，而於本訴訟程序自為
    調查審認，惟於民事訴訟法第183條之情形，犯罪嫌疑既有
    影響於民事訴訟之裁判，非俟刑事訴訟解決，其民事訴訟即
    無由或難於判斷，則法院於該刑事訴訟解決前，實不宜逕為
    撤銷停止訴訟程序之裁定。
三、經查，原法院於本件訴訟經兩造兩次合意停止訴訟後，既為
    免民刑判決兩歧，而裁定於刑事訴訟終結前停止訴訟程序，
    足見本件訴訟確有非俟刑事訴訟解決，其事實無由或難於判
    斷之虞，且兩造對原法院停止訴訟程序之該裁定亦未提起抗
    告(見原法院影印卷2第169頁)，顯見兩造亦有此認知，並均
    願於刑事案件判決確定後始進行本件訴訟程序。茲該刑事案
    件雖經本院第二審判決，惟抗告人不服，業已提起第三審上
    訴，現由最高法院審理中，尚未確定，則本件停止訴訟程序
    之法定事由，即未消滅，為尊重當事人意願，避免民刑判決
    兩歧，浪費司法資源，自應繼續停止本件訴訟程序。原法院
    未說明理由，即逕以本件訴訟已無裁定停止之必要，而依職
    權將原裁定撤銷，自有未洽，抗告人執此指摘，洵非無稽，
    爰由本院將原裁定予以廢棄。
四、據上論結，本件抗告為有理由，爰裁定如主文。
中    華    民    國    99    年    9     月    23    日
                    民事第二庭
                        審判長法  官   林敬修
                              法  官   張靜女
                              法  官   黃豐澤
正本係照原本作成。
本裁定除以適用法規顯有錯誤為理由外，不得再抗告。如提起再
抗告，應於收受後10日內委任律師為代理人向本院提出再抗告狀
。並繳納再抗告費新台幣一千元。
中    華    民    國    99    年    9     月    24    日
                              書記官   江采廷

司法院資訊處製作；財團法人民間司法改革基金會備份。
